ACORDAO-COMPLETO-2384645

ACÓRDÃO 2448/2021 ATA 5/2021 - PRIMEIRA CÂMARA

VISTOS, relatados e discutidos estes autos de pedido de reexame interposto por Francisco Airton Garcia, ex-servidor da Universidade Federal de Santa Catarina, contra o Acórdão 1417/2019-TCU-Primeira Câmara, por meio do qual seu ato de concessão de aposentadoria foi considerado ilegal, tendo sido negado seu registro;
ACORDAM os Ministros do Tribunal de Contas da União, reunidos em sessão da Primeira Câmara, com fundamento no artigo 48, da Lei 8.443/1992, e ante as razões expostas pelo Relator, em:
9.1. conhecer o pedido de reexame para, no mérito, dar-lhe provimento;
9.2. tornar insubsistente o Acórdão 1417/2019-TCU-Primeira Câmara;
9.3. considerar legal o ato de concessão de aposentadoria de Francisco Airton Garcia e tacitamente registrado em 24/2/2015;
9.4. dar ciência desta deliberação ao recorrente e à Universidade Federal de Santa Catarina.

Pedido de reexame em aposentadoria.

Primeira Câmara

Universidade Federal de Santa Catarina.

3. Interessados/Responsáveis/Recorrentes:
3.1. Interessado: Francisco Airton Garcia (XXX.156.539-XX).
3.2. Recorrente: Francisco Airton Garcia (XXX.156.539-XX).

13.1. Ministros presentes: Benjamin Zymler (na Presidência), Walton Alencar Rodrigues (Relator), Vital do Rêgo e Jorge Oliveira.
13.2. Ministros-Substitutos presentes: Augusto Sherman Cavalcanti e Weder de Oliveira.

WALTON ALENCAR RODRIGUES

Ministro Vital do Rêgo.

Adoto, como relatório, a instrução da Secretaria de Recursos, cuja proposta foi acolhida pelo representante do Parquet especializado:
"1.	Trata-se de pedido de reexame interposto pelo Sr. Francisco Airton Garcia, ex-servidor da Universidade Federal de Santa Catarina, contra o Acórdão 1417/2019-TCU-Primeira Câmara (peça 17) .
1.1.	A deliberação recorrida tem o seguinte teor:
VISTOS, relatados e discutidos estes autos que tratam de ato de concessão de aposentadoria emitido pela Universidade Federal de Santa Catarina em favor do ex-servidor Francisco Airton Garcia;
ACORDAM os Ministros do Tribunal de Contas da União, reunidos em Sessão da 1ª Câmara, nos termos dos arts. 71, inciso III, da Constituição Federal, 1º, inciso V, e 39, inciso II, da Lei 8.443/1992 e 260, §§ 1º, do RITCU e ante as razões expostas pelo Relator, em:
9.1. considerar ilegal, o ato de concessão de aposentadoria a Francisco Airton Garcia (XXX.156.539-XX) , recusando seu registro;
9.2. dispensar a devolução dos valores indevidamente recebidos até a data da ciência pela Universidade Federal de Santa Catarina, do presente acórdão, com base no Enunciado 106 da Súmula da Jurisprudência do TCU;
9.3. determinar à Universidade Federal de Santa Catarina que:
9.3.1. faça cessar os pagamentos decorrentes do ato impugnado, comunicando ao TCU, no prazo de 15 (quinze) dias, as providências adotadas, nos termos dos arts. 262, caput, do Regimento Interno do TCU, 8º, caput, da Resolução-TCU 206/2007 e 19, caput, da Instrução Normativa-TCU 78/2018;
9.3.2. esclareça ao interessado que ele poderá:
9.3.2.1. optar por permanecer na inatividade, desde que seja providenciada alteração na fundamentação legal da sua concessão, de forma a contemplar a regra prevista no art. 40, §1°, inciso III, alínea "b", da Constituição Federal e calculando-se os proventos nos termos do art. 40, §§ 3º e 17, da Constituição Federal, e art. 1º da Lei 10.887/2004, na proporção 23/35; ou
9.3.2.2. retornar à atividade para ampliar a proporção de seus proventos até a idade limite de 75 anos, definida para a aposentadoria compulsória pela Lei Complementar 153, de 3 de dezembro de 2015. Nesse caso a nova aposentadoria se dará pelas regras vigentes no momento da inativação;
9.3.3. informe ao interessado que no caso de não provimento de recurso eventualmente interposto, deverão ser repostos os valores recebidos após a ciência deste acórdão pela Universidade Federal de Santa Catarina;
9.3.4. comunique imediatamente ao interessado o teor do presente acórdão, notadamente no que diz respeito aos esclarecimentos emitidos, encaminhando ao TCU, no prazo de 30 (trinta) dias, comprovante da data de ciência pelo interessado, nos termos do art. 4º, § 3º, da Resolução-TCU 170/2004;
9.3.5. no caso de haver opção pela aposentadoria com proventos proporcionais, nos termos sugeridos no subitem 9.3.2.1 supra, emita novo ato, submetendo-o ao TCU, no prazo de 30 (trinta) dias, nos termos dos arts. 262, § 2º, do Regimento Interno do TCU, c/c o art. 19, § 3º, da Instrução Normativa-TCU 78/2018.
9.4. determinar à Secretaria de Fiscalização de Pessoal que monitore o cumprimento das determinações especificadas no item 9.3 (e subitens) deste acórdão (grifos acrescidos) .
HISTÓRICO
2.	Este Tribunal julgou ilegal a aposentadoria do recorrente, em razão da averbação de tempo de serviço na condição de aluno-aprendiz, em desacordo com os requisitos prescritos no enunciado 96 da Súmula de Jurisprudência do TCU. 
ADMISSIBILIDADE
3.	Reitera-se o exame de admissibilidade contido na peça 23 do SAR/Serur, em que se propôs o conhecimento do presente Pedido de Reexame, suspendendo-se os efeitos dos itens 9.1, 9.3.1 e 9.3.2 (e respectivos subitens) e 9.3.5, nos termos do art. 48 da Lei 8.443/92 c/c arts. 285 e 286, parágrafo único, do Regimento Interno/TCU. Observa-se que o Excelentíssimo Senhor Ministro-Relator Walton Alencar Rodrigues, mediante despacho de peça 26, concordou com esta unidade técnica.
MÉRITO
4. Delimitação
4.1	Constitui objeto do presente pedido de reexame definir se a decisão recorrida vai de encontro ao princípio da proteção da confiança, bem como da segurança jurídica.
5. Do princípio da proteção da confiança e da segurança jurídica 
5.1.	O interessado aduz que o acórdão ora recorrido viola o princípio da confiança e da segurança jurídica, com base nos seguintes argumentos:
5.2.	Emerge forte a assertiva de que, sob a luz dos princípios da segurança jurídica, da boa-fé e da proteção da confiança, o decurso do tempo pode constituir, em caráter excepcional, a legitimação e estabilização de situações jurídicas consolidadas no passado, no que se enquadra a situação do recorrente.
5.3.	Com efeito, não seria atribuição do ora recorrente conjecturar o tempo de aluno-aprendiz certificado pela Escola Agrícola "Senador Gomes de Oliveira", se, a UFSC, ancorada em parecer favorável do seu órgão jurídico, procedeu a sua averbação para fins de concessão da aposentadoria em comento. Patente, pois, a presunção de legalidade do ato unilateral emanado da Administração, donde flui o entendimento de que a averbação estaria correta e legítima, só se cogitando, in casu, a boa-fé do servidor, ora recorrente.
5.4.	Portanto, é razoável que seja levado em consideração que o julgamento da aposentadoria do recorrente deu-se quando decorrido lapso temporal de mais de duas décadas da sua concessão, concluído no sentido de alterar substancialmente os seus proventos, com decesso que comprometerá a sua sobrevivência digna e de seus familiares. Os proventos do recorrente serão reduzidos drasticamente em mais de R$ 4.000,00, haja vista que o seu recálculo observará os regramentos do art. 40, §§3º e 17, da Constituição Federal, e art. 1º da Lei 10.887/2004, na proporção de 23/35.
5.5.	Assim, é plausível que in casu prevaleça a aplicação do princípio da segurança jurídica administrativa, levadas em consideração a aparência de legalidade e legitimidade do ato de averbação do tempo de aluno-aprendiz e do ato concessivo da aposentadoria, a boa-fé do recorrente e a gravidade das consequências da invalidação da aposentadoria, nos termos postos no Decisum recorrido.
Análise:
5.6.	Cabe relembrar que a sedimentada jurisprudência da Suprema Corte é no sentido de classificar como ato complexo a concessão de aposentadoria, reforma ou pensão, consoante os seguintes julgados (RMS 3881/SP, MS 19875/DF, RE 195861/ES e MS 23665/DF) .
5.7.	Assim, sendo o ato de aposentadoria e/ou pensão complexo, este somente passa a estar plenamente formado (perfeito) , válido (aferição da legalidade com reflexo de definitividade perante a Administração) e eficaz (plenamente oponível a terceiros, deixando de apresentar executoriedade provisória) quando recebe o registro pela Corte de Contas. Tal entendimento decorre do disposto no inciso III do art. 71 da Constituição Federal, que estabelece que compete ao Tribunal de Contas da União apreciar, para fins de registro, a legalidade dos atos de admissão, assim como a concessão de aposentadoria, reforma ou pensão.
5.8.	Nessa perspectiva, impõe-se reconhecer que referidos atos possuem natureza precária, razão pela qual, até que haja o efetivo julgamento e o consequente registro pela Corte de Contas, não há que se falar em direito adquirido, ato jurídico perfeito, proteção da confiança, ou em irredutibilidade dos proventos, tendo em vista a ausência de aperfeiçoamento e definitividade dos atos.
5.9.	A propósito do tema, colaciona-se entendimento esposado pela Corte Constitucional ao decidir no âmbito do RE-195.861/ES:
APOSENTADORIA - ATO ADMINISTRATIVO DO CONSELHO DA MAGISTRATURA - NATUREZA - COISA JULGADA ADMINISTRATIVA - INEXISTÊNCIA. O ato de aposentadoria exsurge complexo, somente se aperfeiçoando com o registro perante a Corte de Contas. Insubsistência da decisão judicial na qual assentada, como óbice ao exame da legalidade, a coisa julgada administrativa. (grifos acrescidos) 
5.10.	Sobre a questão, observa-se, ainda, que não se mostra factível o argumento de se convolar em legais atos eivados de vícios, dado o longo lapso temporal transcorrido entre sua edição e a consequente apreciação pelo TCU, porquanto estas situações geram tão somente a necessidade de instauração do contraditório, consoante Acórdão 5962/2012-TCU-Segunda Câmara, verbis:	
4. Nos termos da jurisprudência do STF, o transcurso de longo lapso temporal entre a edição do ato e sua apreciação por parte do TCU não converte a concessão ilegal em legal, gerando apenas a necessidade de instauração do contraditório e da ampla defesa para a validade do processo, na hipótese de o ato haver ingressado no Tribunal há mais de cinco anos (MS-25.116, MS-25.403, MS-25.343, MS-27.296, entre outros) 
5.11.	No caso concreto, o ato inicial de aposentadoria de peça 12 foi remetido ao TCU em 24/2/2010 e apreciado em 12/2/2019, mediante o Acórdão 1417/2019-TCU-Primeira Câmara, tendo sido, portanto, oportunizado ao recorrente o exercício do contraditório e da ampla defesa (peças 8-10) .
5.12.	Em síntese, no caso em apreço, não houve o respectivo registro em razão da constatação de ilegalidade no ato o que afasta, por si só, a presunção de legitimidade do ato administrativo que concedeu o benefício ao recorrente, não havendo, assim, que se falar em violação da segurança jurídica ou da proteção da confiança. Conclusão esta em decorrência da natureza jurídica do ato de aposentadoria: ato complexo.
5.13.	No que tange a uma possível violação ao princípio da irredutibilidade salarial, destaca-se, ainda, que, de acordo com o e. STF, não há óbice à redução de proventos caso alguma parcela/vantagem esteja sendo paga ao arrepio da lei, nos termos do entendimento proferido no âmbito do MS 25.552, de relatoria da Ministra Cármen Lúcia, verbis: 
EMENTA: MANDADO DE SEGURANÇA. ATO DO TRIBUNAL DE CONTAS DA UNIÃO. APOSENTADORIA DE MAGISTRADO.[...]. DECADÊNCIA ADMINISTRATIVA E OFENSA AO PRINCÍPIO DA IRREDUTIBILIDADE DE SALÁRIOS NÃO CONFIGURADAS. [...]3. O Supremo Tribunal Federal pacificou entendimento de que, sendo a aposentadoria ato complexo, que só se aperfeiçoa com o registro no Tribunal de Contas da União, o prazo decadencial da Lei n. 9.784/99 tem início a partir de sua publicação. Aposentadoria do Impetrante não registrada: inocorrência da decadência administrativa. 4. A redução de proventos de aposentadoria, quando concedida em desacordo com a lei, não ofende o princípio da irredutibilidade de vencimentos. Precedentes. 5. Segurança denegada (grifos acrescidos) .
5.14.	Nesse sentir, opina-se pela rejeição do argumento apresentado pelo recorrente.
CONCLUSÃO
6.	Diante do exposto, conclui-se que a decisão recorrida não violou os princípios da proteção da confiança e da segurança jurídica.
6.1.	Nesse sentir, é de se propor a negativa de provimento do presente recurso.
PROPOSTA DE ENCAMINHAMENTO
7.	Diante do exposto, submete-se o presente processo à consideração superior, propondo-se a adoção das seguintes medidas:
	a) conhecer do presente pedido de reexame, para, no mérito, negar-lhe provimento;
	b) cientificar o recorrente e os demais interessados do acórdão que vier a ser prolatado, ressaltando-se que o relatório e o voto que o acompanharem podem ser consultados no endereço www.tcu.gov.br/acordaos, no dia seguinte ao de sua oficialização."
É o relatório.

não há

Procurador Marinus Eduardo De Vries Marsico.

APOSENTADORIA. AVERBAÇÃO DE TEMPO DE SERVIÇO NA CONDIÇÃO DE ALUNO APRENDIZ EM DESACORDO COM A JURISPRUDÊNCIA DO TCU. ATO CONSIDERADO ILEGAL. PEDIDO DE REEXAME. APLICAÇÃO DA TESE DO SUPREMO TRIBUNAL FEDERAL FIXADA NO JULGAMENTO DO RE 636.553/RS. PROVIMENTO AO RECURSO.

APOSENTADORIA (APOS)

Secretaria de Recursos (SERUR); Secretaria de Fiscalização de Pessoal (SEFIP).

Trata-se de pedido de reexame interposto por Francisco Airton Garcia, ex-servidor da Universidade Federal de Santa Catarina, contra o Acórdão 1417/2019-TCU-Primeira Câmara (data da sessão: 12/2/2019) , por meio do qual seu ato de concessão de aposentadoria foi considerado ilegal, tendo sido negado seu registro.
Conheço do recurso por preencher os requisitos atinentes à espécie. 
Nos termos da deliberação recorrida, o ato do interessado foi considerado ilegal em razão da averbação de tempo de serviço, na condição de aluno aprendiz, em desconformidade com o Enunciado 96 da Súmula da Jurisprudência do TCU, in verbis:
Conta-se para todos os efeitos, como tempo de serviço público, o período de trabalho prestado, na qualidade de aluno-aprendiz, em Escola Pública Profissional, desde que comprovada a retribuição pecuniária à conta do Orçamento, admitindo-se, como tal, o recebimento de alimentação, fardamento, material escolar e parcela de renda auferida com a execução de encomendas para terceiros.
Conquanto as certidões juntadas aos autos informem que o aluno recebia alimentação, hospedagem, materiais e equipamentos necessários a suas atividades, não foi evidenciada nenhuma atividade laboral, necessária à averbação do tempo em questão.
Nesta fase recursal, o aposentado alega ofensa aos princípios da proteção da confiança e da segurança jurídica.
A unidade instrutiva, no que foi acompanhada pelo MP/TCU, propõe negar provimento ao recurso, com fundamento em tradicional jurisprudência do Supremo Tribunal Federal (STF) , no sentido de o ato de aposentadoria ser complexo, apenas passando a ser plenamente formado após o registro no Tribunal de Contas.
Esta Corte vinha decidindo que o transcurso de mais de cinco anos desde a entrada do ato no Tribunal gerava a necessidade de instauração do contraditório (Acórdão 587/2011-TCU-Plenário, Relator Ministro Valmir Campelo) , mas não consolidava situações de ilegalidade, em razão da própria precariedade do ato de concessão, cuja natureza é complexa. 
A consolidação de situações ilegais após o transcurso de grande lapso temporal, em razão do princípio da segurança jurídica, só era admitida, no TCU, no que tange à apreciação de atos sujeitos a registro, em situações excepcionais, em que caracterizada a irreversibilidade da situação fática do interessado ou demonstrado ser insuportável o prejuízo a ele causado (a exemplo do Acórdão 2251/2014-TCU-Plenário, Relator Ministro Bruno Dantas) .
No caso concreto, a Serur informa que o ato foi remetido ao TCU em 24/2/2010, estando em vigor desde 28/12/1993. Essa aposentadoria foi apreciada, em 12/2/2019, após aproximadamente nove anos de sua entrada no Tribunal. 
Ocorre que, em 19/2/2020, a Suprema Corte, ao julgar o Recurso Extraordinário 636.553/RS, apreciando o tema 445 da repercussão geral, fixou a seguinte tese:
Em atenção aos princípios da segurança jurídica e da confiança legítima, os Tribunais de Contas estão sujeitos ao prazo de 5 anos para o julgamento da legalidade do ato de concessão inicial de aposentadoria, reforma ou pensão, a contar da chegada do processo à respectiva Corte de Contas.  
  Naquela ocasião, o Relator, E. Ministro Gilmar Mendes, fundamentou a adoção do prazo de cinco anos por analogia ao prazo previsto no Decreto 20.910/1932, tendo mencionando ainda ser esse lapso temporal previsto nas Leis 9.873/1999 e 9.784/1999.
Embora tenha reafirmado a inaplicabilidade direta do art. 54 da Lei 9.784/1999, durante o período entre a publicação do ato de aposentadoria pelo órgão de origem e a apreciação de sua legalidade pelo TCU, porquanto o ato tem natureza complexa e só resta acabado com o julgamento da Corte de Contas, adotou o prazo de cinco anos para que o Tribunal de Contas aprecie o ato em homenagem ao princípio da segurança jurídica.  
A discussão acerca da observância do contraditório e da ampla defesa após o transcurso de cinco anos desde a chegada do processo no TCU ficou prejudicada, porquanto, após esse tempo, o ato deve ser considerado, segundo o E. Relator, "registrado tacitamente". 
No julgamento dos embargos de declaração opostos em face dessa decisão do STF, finalizado em 4/12/2020, com a rejeição dos aclaratórios, o E. Relator aduziu que, "Passado esse prazo [de cinco anos, contado de forma ininterrupta, a partir da chegada do processo à corte de contas] sem finalização do processo, o ato restará automaticamente estabilizado. Abre-se, a partir daí, a possibilidade de sua revisão, nos termos do art. 54 da Lei 9.873/1999". 
Como a referida lei contém apenas oito artigos e é o art. 54 da Lei 9.784/1999, que estabelece prazo decadencial de cinco anos para anulação de atos administrativos de que decorram efeitos favoráveis aos destinatários, conclui-se que, tacitamente registrado o ato após cinco anos, é possível sua revisão, no mesmo prazo, com base no aludido artigo da lei de processo administrativo.
Esse entendimento é compatível com o art. 260, § 2º, do RI/TCU, in verbis:
§ 2º O acórdão que considerar legal o ato e determinar o seu registro não faz coisa julgada administrativa e poderá ser revisto de ofício pelo Tribunal, com a oitiva do Ministério Público e do beneficiário do ato, dentro do prazo de cinco anos da apreciação, se verificado que o ato viola a ordem jurídica, ou a qualquer tempo, no caso de comprovada má-fé.  
Como a aposentadoria ora apreciada deu entrada no TCU em 24/2/2010, deve ser considerada tacitamente registrada (e, portanto, plenamente formada) após cinco anos, em 24/2/2015, motivo pelo qual deve ser dado provimento do pedido de reexame.
Como já transcorreu o prazo de cinco anos para a revisão do ato desde seu registro tácito, com fundamento no art. 54 da Lei 9.784/1999, e 260, § 2º, do RI/TCU, não é mais possível, no caso concreto, considerar ilegal essa aposentadoria. 
Registro que o Relator no STF, ao apreciar os embargos de declaração, entendeu não ser necessária a modulação de efeitos da decisão adotada no RE 636.553/RS, devendo ser aplicada imediatamente, com efeitos ex tunc.
Esse entendimento foi adotado recentemente pelo Plenário do TCU por ocasião da apreciação do Acórdão 122/2021, de minha relatoria. 
Feitas essas considerações, voto por que o Tribunal aprove o acórdão que ora submeto à apreciação deste Colegiado.
TCU, Sala das Sessões Ministro Luciano Brandão Alves de Souza, em 2 de março de 2021.
WALTON ALENCAR RODRIGUES 
Relator